臺灣板橋地方法院刑事判決　　　　　　　　　　　　　九十一年度訴字第四四五號
　　公　訴　人　臺灣板橋地方法院檢察署檢察官
　　被　　　告　丙○○　男　三.
　　選任辯護人　曾森雄律師
右列被告因妨害自由案件，經檢察官提起公訴（九十年度偵字第一九八０二號），本
院判決如左：
    主  文
丙○○共同以非法方法，剝奪人之行動自由，處有期徒刑捌月。緩刑參年。
    事  實
一、丙○○與乙○○之子黃淯琮間因借貸關係開立票據由乙○○任背書人，詎票據到
    期均未兌現，且乙○○等人均避不見面，丙○○為達到解決債務之目的，竟與成
    年人戴維雄達成協議由伊取回本金，戴維雄取得利息，及與另三名戴維雄所熟識
    之姓名年籍不詳之成年男子共同基於剝奪人行動自由之犯意聯絡，由丙○○查知
    乙○○在台北市松山區○○○路與三民路口後通知戴維雄，戴維雄乃於民國九十
    年十一月十六日二十三時許，與三名姓名年籍不詳之成年男子駕駛自小客車前往
    上開路口，強押乙○○上車，並先將之載往台北縣五股鄉之某處空屋，恐嚇稱：
    「不還錢，將把家人捉起來」等語後，便將乙○○帶至丙○○於台北縣中和市○
    ○路二十六巷二號四樓之住所，每天由一或二人輪流看顧，出門亦由丙○○跟在
    身旁，並強迫乙○○拿鐵鈴不准掉下來否則處罰，致乙○○手背受傷，於同年月
    二十一日及二十三日並將乙○○帶往嘉義欲辦理抵押權設定，後因認設定無實益
    而作罷，以強暴之方法剝奪乙○○之行動自由，並以不簽立本票不准離去等語恐
    嚇，致乙○○心生畏懼，乃於丙○○等人之脅迫下簽立本票二十四張（每張面額
    新台幣（下同）十二萬，共計二百四十萬元）及本票免作拒絕證書二十四紙。嗣
    於同年月二十四日十八時三十分許，因黃劉美雲向警察局報案，由警員至丙○○
    之住處當場查獲，順利救出乙○○，並扣得本票二十四張、免除做成拒絕證書二
    十四紙及土地權狀三份，前後計剝奪乙○○行動自由達八天之久。
二、案經台北市政府警察局信義分局報請臺灣板橋地方法院檢察署檢察官偵查起訴。
    理  由
一、訊據被告丙○○矢口否認涉有上開犯行，辯稱：當天係同案被告戴維雄自願協助
    伊討債並自行將乙○○帶到伊住處，伊事前並不知情，然乙○○到伊住處後，係
    自願簽發本票並主動要求留在其住處，欲等債務問題解決後再自行離開，期間伊
    與戴維雄並沒有脅迫乙○○或限制乙○○自由，亦有帶告訴人去小吃店吃飯，並
    於同年十一月二十一日及二十三日，由伊單獨與乙○○至嘉義地政事務所辦理土
    地抵押權設定事宜，同年月二十四日上午十點，伊還有帶告訴人回家按電鈴，係
    告訴人之太太黃劉美雲不願意開門讓告訴人上樓，伊才讓告訴人同伊返家云云。
    惟查：
    (1)右揭事實，業據告訴人乙○○指述伊在台北市松山區○○○路與三民路口，被
      戴維雄於九十年十一月十六日二十三時許，與三名姓名年籍不詳之成年男子強
      押上車，先將之載往台北縣五股鄉之某處空屋，恐嚇稱：「不還錢，將把家人
      捉起來」後便將伊帶至丙○○於台北縣中和市○○路二十六巷二號四樓之住所
      ，由人輪流看顧，並強迫伊拿鐵鈴不准掉下來否則處罰，致伊手背受傷，且於
      同年月二十一日及二十三日並將伊帶往嘉義欲辦理抵押權設定，因伊之身分證
      、權狀等物均在被告等人身上，且每次出門被告等人亦均會跟在伊身旁，伊想
      逃跑後還是會被捉回去，所以也不敢逃跑，被告等人又以不簽立本票不准離去
      等語恐嚇，致伊心生畏懼而簽立本票等情綦詳（詳參偵查卷第十頁、第七十六
      頁至第七十八頁反面、本院九十一年八月二十二日訊問筆錄）。
    (2)證人黃劉美雲並證稱：伊兒子黃淯琮於九十年十一月十六日打電話告訴伊，說
      告訴人被丙○○帶走，這段期間伊一直聯絡不到告訴人，後來伊打被告之手機
      ，被告要求伊湊錢還債，否則不讓告訴人回家，伊要求聽到告訴人之聲音證明
      告訴人仍安全才肯去湊錢，後來被告於同年月二十四日上午十時許帶告訴人至
      伊大女兒家並要求伊大女兒做保證人，伊當時剛好在那，然因被告於同年十月
      間有至伊小女兒住處破壞並恐嚇，伊害怕大女兒亦受害而不敢開門讓被告及告
      訴人進入，後來伊去向朋友借錢，朋友告訴伊事態嚴重，伊才報警，請求警方
      至被告住處將告訴人救出等語歷歷。證人黃淯琮亦證稱：九十年十一月十六日
      被告戴維雄打電話告訴伊告訴人在被告丙○○住處，要求伊過去解決債務問題
      。期間告訴人有打電話給伊，表示若伊不去解決債務問題，就再也看不到告訴
      人等語明確（詳參偵查卷第七十八頁反面、第七十九頁、第一０四頁反面、第
      一０五頁）。證人間證述之情節，核與告訴人指述之情節相符，且被告於本院
      調查時亦自承確有找告訴人之女兒作保證人等語，是堪信證人黃劉美雲等人確
      係因害怕受害不敢開門讓告訴人回家，證人黃劉美雲、黃淯琮之上揭證述應堪
      採信。
    (3)再證人即現場查獲之警員甲○○復證稱：當天被害人家屬到派出所報案說他家
      人被挾持，渠就依據他們的指訴，被害人打電話給報案人告訴說他是在丙○○
      住處，渠一組五人前往查緝，到了那棟公寓一樓鐵門沒有關，到了四樓門外聽
      到屋子裡面有看電視的聲音，又據報案人的指述，渠確定被害人應該在裡面，
      渠等按電鈴，沒有表明身分只是說要收費，他們不開，後來有個婦人說被告擋
      住人家的停車位，叫被告移開，被告才出來，渠才趕快進入屋內，現場並沒有
      看到起訴書所指的鐵鈴，但被害人確實有受到外傷，當天去時只有被告、被害
      人在場，詢問後，才把被害人及被告帶回作筆錄等語（詳參本院九十一年八月
      二十二日訊問筆錄）。
    (4)參諸被告於本院調查時亦自承：乙○○如要外出，伊會跟在身旁，去嘉義辦理
      設定抵押權時，乙○○之屋子已經抵押給銀行辦理第二胎，所以認設定並無實
      益，就沒有辦理設定，當天是伊通知戴維雄告訴人之所在，戴維雄帶乙○○到
      伊家，其他三人是陸續上來，伊也不認識，他們均是戴維雄之朋友，並供承：
      乙○○手受傷伊是有看到，當初也有聽到房內有「碰」之聲音，但乙○○是在
      怎樣之情形下受傷伊並不知情等語。於偵查中並供承：是他們有些同夥不肯讓
      乙○○離開等語（詳參偵查卷第六頁、第五十六頁反面、本院九十一年四月二
      十三日、九十一年十月八日訊問筆錄、九十一年十月二十九日審判筆錄）。是
      既均係在被告之屋內，被告亦有聽到「碰」的聲音，被告辯稱不知告訴人在如
      何之情形下受傷，顯不足採，且警察查獲時亦在被告身上取出告訴人之身分證
      件、權狀等物，堪信告訴人之前揭指述屬實，被告等人顯有妨害自由之故意無
      疑。
    (5)末查，告訴人積欠被告二百餘萬元之債務，已據被告提出匯款之證明、及本票
      在卷足稽，雖被告要求簽立之本票，係為實現其債權，固尚無不法所有之意圖
      ，惟告訴人先前已在本票背書，如非被告等人以不法方法逼債，告訴人何肯再
      簽立本票、免除作成拒絕證書及至嘉義市地政事務所辦理抵押權設定，再告訴
      人並有受傷等情，亦據證人即查獲之警員證述如前，此被告並自承無訛，足見
      被告等人確有以強暴脅迫方法向告訴人逼債無疑。
    (6)綜上，被告所辯顯均不足採信。此外，並有扣案之本票二十四紙、本票免除作
      成拒絕證書二十四紙、建物登記謄本三份在卷足憑。本件事證明確，其犯行洵
      堪認定。
二、核被告所為，係犯刑法第三百零二條第一項之剝奪行動自由罪。被告與戴維雄及
    其他三不詳姓名之成年男子間，各有犯意之聯絡及行為之分擔，為共同正犯。又
    被告以非法方法，剝奪人之行動自由後，對告訴人施以言詞恐嚇部分，因刑法第
    三百零二條第一項之罪，原包括以其他非法方法剝奪人之行動自由而言，所謂非
    法方法當然包括強暴脅迫等情事在內，被告於妨害自由行為繼續中，嚇稱捉其家
    人，不准離去等語，自屬包含於妨害行動自由之同一意念之中，縱其所為，合於
    刑法第三百零五條恐嚇危害安全之情形，仍應視為剝奪行動自由之部分行為。另
    因刑法第三百零二條之妨害自由罪，係妨害他人自由之概括規定，如以使人行無
    義務之事，或妨害人行使權利為目的，而其強暴脅迫復已達於剝奪人之行動自由
    之程度，即祇成立本罪，不再依同法第三百零四條論處。（此有最高法院二十九
    年上字第二三五九號及七十四年度台上字第三四０四號判例可資參照）。是被告
    等人強制被害人拿鐵鈴、簽發本票使人行無義務之低度行為，為剝奪人行動自由
    之高度行為所吸收，不另論罪，公訴人認為被告另犯有刑法第三百零四條第一項
    之強制罪云云，顯有誤會。按被告犯罪之動機係因告訴人積欠債務糾紛，延不出
    面解決，此經告訴人之子承認屬實，足見被告所為固有非法，然惡性尚非重大，
    爰審酌上情及被告品行良好、生活狀況、智識程度，犯罪之手段、所生危害及犯
    罪後之態度等一切情狀，量處如主文所示之刑，以資懲儆。末查被告等前未曾受
    有期徒刑以上刑之宣告，有臺灣高等法院檢察署刑案紀錄簡覆表在卷足憑，其等
    因一時失慮罹犯本罪，且被告有正當職業，經受此科刑教訓之後，當益知戒慎而
    無再犯之虞，本院認所宣告之刑以暫不執行為適當，爰併宣告被告緩刑三年。
據上論斷，應依刑事訴訟法第二百九十九條第一項前段，刑法第二十八條、第三百零
二條第一項、第七十四條第一款，罰金罰鍰提高標準條例第一條前段，判決如主文。
本案經檢察官黃正綱到庭執行職務。
中      華      民      國    九十一    年     十一     月     十二     日
                                  臺灣板橋地方法院刑事第四庭
                                      法  官    徐  子  涵
右正本證明與原本無異。
如不服本判決，應於判決送達後十日內向本院提出上訴狀 (應附繕本)。
                                      書記官    彭  麗  紅
中      華      民      國     九十一     年    十一    月     十八     日
論罪法條全文
刑法第三百零二條
私行拘禁或以其他非法方法，剝奪人之行動自由者，處五年以下有期徒刑、拘役或三
百元以下罰金。
因而致人於死者，處無期徒刑或七年以上有期徒刑，致重傷者，處三年以上十年以下
有期徒刑。
第一項之未遂犯罰之。
